---
title: '**R** per l''analisi statistica multivariata'
author: '**Tommaso Rigon**'
date: ''
output:
  beamer_presentation: 
    template: template.tex
  ioslides_presentation: default
  slidy_presentation:
    highlight: tango
institute: '*Università degli Studi di Milano-Bicocca*'
subtitle: "Unità B: statistica descrittiva con **R**"
---

```{r setup, include=FALSE}
knitr::opts_chunk$set(echo = FALSE)
```

## Dataframe

- Un `dataframe` è essenzialmente una matrice dei dati. Ciascuna riga rappresenta un'**unità statistica**, ciascuna colonna rappresenta una **variabile**.

- Un `dataframe` assomiglia ad una matrice (`matrix`), ma può contenere anche valori non numerici.

- Come vedremo nelle unità successive, il `dataframe` viene generalmente caricato all'interno di **R** utilizzando ad esempio la funzione `read.table`.

- Per cominciare, consideriamo un `dataframe` già presente in **R**, a scopo illustrativo. 

```{r, echo=TRUE}
# Dataset di esempio già presente in R
data(iris) # Caricamente in memoria dell'oggetto iris
```


## Esplorazione di un dataframe

- Il dataset `iris` contiene `r nrow(iris)` osservazioni e `r ncol(iris)` variabili, come si può vedere dal comando `dim(iris)`.

- Conviene quindi considerare solamente un piccolo numero di osservazioni, ad esempio le prime 5.

```{r, echo=TRUE}
iris[1:5, ] # Estrazione delle prime 5 osservazioni
```