---
title: "R per l'analisi statistica multivariata"
subtitle: 'Esame 30 Giugno 2021'
---

```{r startup, include = FALSE, message = FALSE, warning = FALSE}
knitr::opts_chunk$set(echo = T, eval = T, message = F, warning = F, error = F, comment = NA, cache = F, include = T, R.options = list(width = 220))
```

## Problema 1

La cosiddetta $\mathcal{D}$ **di Cohen** è una statistica descrittiva
molto utilizzata in Psicologia. Siano $x_1,\dots,x_{n_x}$ e
$y_1,\dots,y_{n_y}$ due insieme di dati con numerosità campionarie $n_x$
ed $n_y$, rispettivamente. Siamo interessati a stabilire se questi due
insiemi differiscono **in media** in maniera sostanziale. A tal fine,
definiamo la $\mathcal{D}$ di Cohen come segue:

$$
\mathcal{D} = \frac{|\bar{x} - \bar{y}|}{s}, \qquad \text{dove} \qquad \bar{x} = \frac{1}{n_x}\sum_{i=1}^{n_x}x_i, \qquad \bar{y} = \frac{1}{n_y}\sum_{i=1}^{n_y}y_i,
$$

in cui $s > 0$ è una misura della variabilità dei dati. Assumendo che la
variabilità sia uguale tra le due popolazioni di dati, è ragionevole
porre ad esempio

$$
s^2 = \frac{1}{n_x + n_y - 2}\left\{\sum_{i=1}^{n_x}(x_i - \bar{x})^2 + \sum_{i=1}^{n_y}(y_i - \bar{y})^2  \right\}.
$$

L'ammontare della differenza tra le medie è spesso detta "debole" se
$\mathcal{D} \approx 0.2$, "media" se $\mathcal{D} \approx 0.5$ e
"forte" se $\mathcal{D} \approx 0.8$. Si considerino inoltre i seguenti
insiemi di dati

```{r}
x <- c(7.19, 8.27, 6.77, 6.65, 8.56, 6.56, 6.09)
y <- c(6.37, 6.27, 7.95, 6.52, 7.72, 6.92, 6.34, 7.51, 6.07, 8.09, 6.03)
```

1.  (3pt) Si scriva in **R** la funzione `cohenD(x, y)` che calcola
    l'indicatore $\mathcal{D}$ di Cohen.

2.  (1pt) Utilizzando i dati forniti, si calcoli la $\mathcal{D}$ di
    Cohen associata.

3.  (1pt) Si generino due insiemi dati $x_1,\dots,x_{n_x}$ e
    $y_1,\dots,y_{n_y}$ campionando dei valori indipendenti da una
    distribuzione normale con media e varianza $N(0, 100)$ e con
    $n_x = 500$ e $n_y = 2000$. Si calcoli quindi la $\mathcal{D}$ di
    Cohen associata. Il valore trovato suggerisce una differenza tra le
    medie "debole"?

4.  (1pt) Si generino due insiemi dati $x_1,\dots,x_{n_x}$ e
    $y_1,\dots,y_{n_y}$ campionandi dei valori indipendenti dalle
    distribuzioni normali $N(0, 100)$ e $N(10, 100)$, rispettivamente
    per le variabili $x$ ed $y$, supponendo anche in questo caso che
    $n_x = 500$ e $n_y = 2000$. Si calcoli quindi la $\mathcal{D}$ di
    Cohen. Il valore trovato suggerisce una differenza tra le medie
    "debole"?

5.  (4pt) Si effetti uno studio di simulazione nel quale i dati $x$ ed
    $y$ vengono generati varie volte come fatto nel punto precedente.
    Per ciascuna coppia di insiemi di dati $x$ ed $y$, si calcoli la
    $\mathcal{D}$ di Cohen associata. Si ripeta questa operazione
    `R = 1000` volte, ottenendo quindi un vettore di dimensione `1000`
    che comprende i vari indici $\mathcal{D}$ di Cohen. Si disegni un
    istogramma di tali valori.

## Problema 2

Si ponga $X_1 = 1$. Si consideri una collezione di variabile casuali
**binarie ed indipendenti** $X_1,\dots,X_n$, tali per per cui

$$
\text{P}(X_i = 1) = \frac{\alpha}{\alpha + i - 1}, \qquad i = 2,\dots,n,
$$

dove $\alpha > 0$ è un parametro positivo. Inoltre, si definisca

$$
S = \sum_{i=1}^n X_i.
$$ **Nota**. La variabile $S$ **non** si distribuisce come una
binomiale, essendo somma di variabili Bernoulli con probabilità
**differenti**.

1.  (4pt) Si scriva in **R** la funzione `rS(R, n, alpha)` che simula un
    `R` valori pseudo-casuali distribuiti come la variable $S$.

2.  (2pt) Utilizzando $n = 100$ e $\alpha = 1$, si ottenga una stima
    Monte Carlo del valore atteso $\text{E}(S)$, utilizzando un numero
    di repliche `R` appropriato.

3.  (2pt) Utilizzando $n = 500$ e $\alpha = \pi / 4$, si ottenga una
    stima Monte Carlo dell'evento $\text{P}(3 \le S \le 5)$, utilizzando
    un numero di repliche `R` appropriato.

4.  (2pt) 1. Utilizzando $n = 500$ e $\alpha = \sqrt{2}$, si ottenga una
    stima Monte Carlo della distribuzione di $S$ e se ne faccia un
    grafico, utilizzando un numero di repliche `R` appropriato.

## Problema 3

Si consideri il dataset `Animals` della libreria `MASS` e lo si carichi
in memoria.

1.  (1pt) Si ottengano le variabili `lbody` e `lbrain`, corrispondenti
    al logaritmo naturale delle variabili `body` e `brain` del dataset
    `Animals`, rispettivamente.

2.  (1pt) Si ottengano le medie campionarie e le mediane per le
    variabili `lbody` e `lbrain`. Si ottengano quindi il primo ed il
    terzo quartile. Sono presenti outlier nelle due distribuzioni?

3.  (2pt) Si ottengano gli istogrammi di tali variabili, scegliendo
    opportunamente il numero di intervalli.

4.  (1pt) Si ottenga un grafico che metta in relazione le variabili
    `lbody` e `lbrain`.

5.  (1pt) Si calcoli la correlazione tra le variabili `lbody` e
    `lbrain`.

6.  (4pt) In un modello di regressione lineare semplice
    $y = \alpha + \beta x$, dove `lbody` rappresenta la variabile
    esplicativa ($x$) e `lbrain` rappresenta la variabile risposta
    ($y$), si ottengano le stime ai minimi quadrati, le quali sono pari
    a $$
    \hat{\alpha} = \bar{y} - \hat{\beta}\bar{x}, \qquad \hat{\beta} = \frac{\text{cov}(x,y)}{\text{var}(x)}.
    $$
