---
title: "R per l'analisi statistica multivariata"
subtitle: 'Esame 8 Febbraio 2021'
output: 
  prettydoc::html_pretty:
    theme: cayman
    highlight: github
    math: katex
editor_options: 
  chunk_output_type: console
  markdown: 
    wrap: 72
---

```{r startup, include = FALSE, message = FALSE, warning = FALSE}
knitr::opts_chunk$set(echo = T, eval = T, message = F, warning = F, error = F, comment = NA, cache = F, include = T, R.options = list(width = 220))
```


## Problema 1

La funzione $f(x)$ è definita come segue

$$
f(x) = \frac{e^x - 1}{1 + e^x}.
$$

1.  Si scriva in **R** la funzione `f(x)` associata ad $f(x)$.

2.  Si calcoli il valore di $f(x)$ nel punto $x = 4$.

3.  Si approssimi il valore di $f(4)$ alla seconda cifra decimale
    utilizzando il comando **R** appropriato.

4.  Si faccia il grafico di $f(x)$ nell'intervallo $(-2, 4)$.

5.  Si calcolino i valori delle seguenti sommatorie:
    $$\sum_{k=5}^{10} \frac{e^k - 1}{1 + e^k},$$
    $$\sum_{k=5}^{100} \frac{e^k - 1}{1 + e^k}.$$

6.  Utilizzando la funzione `integrate` di **R**, si calcoli
    numericamente il valore dell'integrale

$$
\int_1^4\frac{e^x - 1}{1 + e^x} \mathrm{d}x.
$$

## Problema 2

Si consideri il dataset di **R** `Pima.te` presente nella libreria
`MASS`. Se ne consulti la documentazione per ulteriori informazioni.

1.  Quante osservazioni sono contenute nel dataset `Pima.te`? Quante
    variabili sono presenti?

2.  Si calcoli la media aritmetica della pressione sanguigna (variabile
    `bp`).

3.  La variabile `bmi` rappresenta il "body mass index". Si crei la
    variabile `bmi_log`, contenente il logaritmo della variabile `bmi`.
    Si ottenga un istogramma di `bmi_log`, scegliendo opportunamente il
    numero di intervalli.

4.  Si scriva la funzione **R** `asym(x)` che calcola il coefficiente di
    asimmetria secondo Pearson, definito come $$
    \gamma = \frac{1}{\text{sqm}(x)^3} \frac{1}{n}\sum_{i=1}^n(x_i - \bar{x})^3,$$
    per dei dati $x_1,\dots,x_n$ aventi media $\bar{x}$. Per calcolare
    lo scarto quadratico medio $\text{sqm(x)}$ si faccia uso della
    funzione `sd`.

5.  Si calcoli il coefficiente di asimmetria secondo Pearson per le
    variabili `bmi` e `bmi_log`. Quale delle due variabili risulta
    maggiormente asimmetrica?

6.  È ragionevole supporre i dati della variabile `bmi` provengano una
    distribuzione gaussiana? E i dati di `bmi_log`? Si risponda tramite
    strumenti grafici.

7.  Si creino le variabili `bmi_yes` e `bmi_no`, contenenti
    rispettivamente i valori della variabile `bmi` per le donne aventi
    il diabete (`type` = `Yes`) e per le donne **non** aventi il diabete
    (`type` = `No`).

8.  Si confrontino le funzioni di ripartizioni empiriche delle variabili
    `bmi_yes` e `bmi_no`. Inoltre, si calcolino media e mediana delle
    variabili `bmi_yes` e `bmi_no`.

## Problema 3

Se $x_1,\dots,x_n$ sono un campione casuale semplice (iid) con
numerosità $n$ tratto da una distribuzione $\text{Ga}(\alpha,\lambda)$,
allora la funzione di **log-verosimiglianza** è pari a

$$
\ell(x;\alpha, \lambda) = \sum_{i=1}^n\log{f(x_i; \alpha, \lambda)}, \qquad  f(x; \alpha, \lambda) = \frac{\lambda^\alpha}{\Gamma(\alpha)}x^{\alpha-1}e^{-\lambda x}.
$$ Se $\alpha$ è noto, allora la stima di massima verosimiglianza per
$\lambda$ è pari a
$$\hat{\lambda} = \frac{n \alpha}{\sum_{i=1}^n x_i}.$$ Si supponga di
aver osservato le seguenti $6$ osservazioni da una distribuzione gamma
di parametri $\alpha = 2$ e $\lambda > 0$. Il parametro $\lambda$ è
ignoto e siamo interessati ad una sua stima.

```{r, eval=F}
# Vettore delle osservazioni
x <- c(2.1499496, 5.0539201, 3.1207749, 1.4512639, 3.8040806, 1.6647759)
```

1.  Si ottenga la stima di massima verosimiglianza per $\lambda$ con i
    dati a disposizione e supponendo $\alpha = 2$.

2.  Si scriva una funzione **R** `loglik(x, alpha, lambda)` che calcola
    la funzione di log-verosimiglianza.

3.  Si ottenga il valore della log-verosimiglianza $\ell(x; 2, 1)$. Si
    verifichi che tale valore è minore di $\ell(x; 2, \hat{\lambda})$ e
    se ne spieghi il motivo.

4.  Si "verifichi" tramite simulazione la **consistenza** dello
    stimatore di massima verosimiglianza per $\lambda$, quando $\alpha$
    è noto. Per fare ciò, si ottengano le stime di massima
    verosimiglianza di $4$ campioni simulati aventi numerosità
    $n = 100, 500, 1000, 10000$, campionando da una distribuzione gamma
    di parametri $(\alpha, \lambda) = (2, 1)$.
