---
title: "R per l'analisi statistica multivariata"
subtitle: 'Esercizi 1'
output: 
  prettydoc::html_pretty:
    theme: cayman
    highlight: github
    math: katex
editor_options: 
  chunk_output_type: console
---


```{r startup, include = FALSE, message = FALSE, warning = FALSE}
knitr::opts_chunk$set(echo = F, eval = T, message = F, warning = F, error = F, comment = NA, cache = F, include = F, R.options = list(width = 100), collapse = T, dpi = 200, fig.align = "center")
```


## Esercizio A

Si scriva in **R** la funzione `f(x)` associata a 

$$
f(x) = \frac{|\sin(\pi/4 x^2)|}{x}, \qquad x \neq 0.
$$

1. Quanto vale $f(1)$? Quanto vale $f(10^8)$? 

1. Si approssimino $f(1)$ ed $f(10)$ alle prime due cifre decimali.

1. Si faccia un grafico della funzione $f(x)$ nell'intervallo $(1,3)$.

1. Si calcoli $\sum_{k=1}^{K} f(k)$, per $K = 500$.

1. **Difficile**. La funzione `integrate` di **R** (si veda la documentazione), permette di calcolare **numericamente** integrali del tipo
$$
I = \int_a^b f(x)\mathrm{d}x,
$$
dove $a < b$ sono due valori reali. Si calcoli il valore dell'integrale $\int_1^3 f(x)\mathrm{d}x$, dove $f(x)$ è la funzione usata nei punti precedenti.

```{r}

```


## Esercizio B

Si verifichino numericamente le seguenti identità per $n = 10, 100, 1000$ (ove possibile).

1. 
$$
\sum_{k=0}^n(-1)^k\binom{n}{k} = 0.
$$

1. 
$$
\sum_{k=1}^n k \binom{n}{k} = n 2^{n-1}.
$$
1. 
$$
\sum_{k=1}^n(-1)^{k+1}k \binom{n}{k} = 0.
$$

## Esercizio C

Si scriva in **R** una funzione `roots(a, b, c)` che riceve come input i coefficienti del polinomio

$$
a x^2 + b x + c,
$$
e restituisce il vettore dei valori di $x$ che lo rendono pari a zero.

1. Si calcoli `roots(1, 5, 2)`;

1. Si calcoli `roots(1, 2, 1)`;

1. Si calcoli `roots(1, 1, 1)` e si commenti il risultato.


## Esercizio D


Si definisca in **R** una matrice simmetrica ${\bf A}$ di dimensione $5 \times 5$, i cui elementi sono
$$
{\bf A} = \begin{pmatrix}
26 &  22 &  17 &  22 &  23 \\ 
22 &  18 &  14 &  23 &  27 \\ 
17 &  14 &  14 &  20 &  24 \\ 
22 &  23 &  20 &  26 &  23 \\ 
23 &  27 &  24 &  23 &  12 \\ 
\end{pmatrix}.
$$

1. Si verifichi empiricamente che $\text{det}({\bf A}^{-1}) = 1 / \text{det}({\bf A})$.

1. Si verifichi empiricamente che $\text{det}({\bf A}^2) = \text{det}({\bf A})^2$.

1. Si calcoli la traccia di ${\bf A}$, ovvero $\text{tr}({\bf A}) = \sum_{i=1}^n a_{ii}$, per $n = 5$.

1. Se verifichi empiricamente che $\text{det}({\bf A}) = \prod_{i=1}^n \lambda_i$, dove $\lambda_1,\dots,\lambda_n$ sono gli autovalori di ${\bf A}$.

## Esercizio E

La distanza euclidea tra due vettori ${\bf x}$ e ${\bf y}$ in $\mathbb{R}^p$ è definita come
$$d({\bf x},{\bf y}) = \sqrt{\sum_{j=1}^p(x_j - y_j)^2}.$$

1. Si scriva la funzione **R** `dist_euclid(x, y)` che calcola la distanza euclidea tra due vettori.

1. Se `x = c(1, 4, 2, 2, 10)` e `y = c(8, 1, 8, 3, 6)`, quanto vale `dist_euclid(x, y)`?

## Esercizio F

La norma di Frobenius $||{\bf A}||_F$ di una matrice ${\bf A}$ a valori reali di dimensione $n \times m$ è definita come
$$||{\bf A}||_F = \sqrt{\sum_{i=1}^n \sum_{j=1}^m a_{ij}^2}.$$

1. Si scriva la funzione **R** `frobenius_norm(A)` che calcola la norma di Frobenius per una matrice `A`. 

1. Se `A = cbind(1:5,6:10,11:15)`, quanto vale `frobenius_norm(A)`?


## Esercizio G

Si consideri il dataset `data(mtcars)`, che è presente in **R**. Si risponda quindi alle seguendi domande:

1. Quante righe e quante colonne compongono tale dataset?

1. Come mai il comando `mtcars[1:20]` restituisce un errore? Qual è la differenza dal comando `mtcars[1:20, ]`?

1. Ciascuna delle seguenti righe contiene degli errori (bug). Si propongano delle modifiche per sistemarlo
```{r, eval=F, echo=T, include=T}
mtcars[mtcars$cyl = 4, ] 
mtcars[-1:4, ] 
mtcars[mtcars$cyl <= 5] 
mtcars[mtcars$cyl == 4 | 6, ]
```

## Esercizio H

Sia ${\bf A}$ una matrice di dimensione $n \times n$. Si implementi una funzione che estrae gli elementi della diagonale $a_{ii}$, per $i = 1,\dots,n$ della matrice ${\bf A}$. La si confronti quindi con la funzione `diag` di **R**.

## Esercizio I

Che cosa restituisce la funzione `f(10)`? Si discuta il risultato senza eseguire il seguente codice


```{r, echo=T, eval=F, include=T}
h <- function(x) {
  x^2 
}

g <- function(x) {
  h(x) + 1 
}

f <- function(x) {
  g(x)*2 
}

f(10)
```

## Esercizi tratti dai libro di testo Albert \&  Rizzo (**AR**)

- Esercizio 1.2, pag. 39.
- Esercizio 1.3, pag. 39.
- Esercizio 1.11, pag. 41.

## Esercizi tratti dai libro di testo Robert \& Casella (**RS**)

- Esercizio 1.3, pag. 9.
- Esercizio 1.4, pag. 9.
- Esercizio 1.5, pag. 9.
- Esercizio 1.9, pag. 31.
- Esercizio 1.12, pag. 38.


<!-- ## Esercizio N -->

<!-- La funzione `nlminb` di **R** può essere usata per identificare numericamente il minimo di una funzione. Per esempio, supponendo che $f(x) = 12 + (x-4)^2$ allora in **R** avremo il seguente risultato. -->

<!-- ```{r, echo=TRUE, include=TRUE} -->
<!-- f <- function(x) { -->
<!--  12 +  (x - 4)^2 -->
<!-- } -->

<!-- start <- 0 # Valore iniziale -->
<!-- lower_bound <- -Inf # Minimo valore in cui cercare la soluzione -->
<!-- upper_bound <- Inf # Massimo valore in cui cercare la soluzione -->

<!-- nlminb(start = start, objective = f, lower = lower_bound, upper = upper_bound) -->
<!-- ``` -->

<!-- Il valore `par` è pari a $\arg \min_x f(x)$ mentre il valore `objective` è pari a $\min_x f(x)$. -->

<!-- -------------------------------------------- -->

<!-- 1. Si ottenga il valore minimo della funzione $f(x) = (x-2)^3 - x^2 + 4$ nell'intervallo $(0,4)$. -->

<!-- 1. Si ottenga quindi il valore massimo di $f(x)$ nello stesso intervallo. Si noti che tale valore coincide con il minimo di $-f(x)$. -->

<!-- 1. Si rappresenti graficamente la funzione $f(x)$ nell'intervallo $(0,4)$ usando il comando `curve(f(x), 0, 4)`. I risultato ottenuti nei punti precedenti sono coerenti col grafico? -->

