---
title: "R per l'analisi statistica multivariata"
subtitle: 'Esercizi 1'
author: "[Tommaso Rigon]{.orange}"
institute: "_Università degli Studi di Milano-Bicocca_"
lang: it
execute:
  cache: false
format:
  html:
    html-math-method: katex
    echo: true
    callout-appearance: minimal
    theme: [cosmo, ../template.css]
    toc: true
    toc-title: Table of contents
    embed-resources: false
    code-line-numbers: false
    smooth-scroll: true
    code-fold: false
    code-summary: "Show the code"
    fig-dpi: 200
    highlight-style: github
editor: 
  markdown: 
    wrap: 72
editor_options: 
  chunk_output_type: console
---


## Esercizio A

Si scriva in **R** la funzione `f(x)` associata a

$$
f(x) = \frac{|\sin(\pi/4 x^2)|}{x}, \qquad x \neq 0.
$$

1.  Quanto vale $f(1)$? Quanto vale $f(10^8)$?

2.  Si approssimino $f(1)$ ed $f(10)$ alle prime due cifre decimali.

3.  Si faccia un grafico della funzione $f(x)$ nell'intervallo $(1,3)$.

4.  Si calcoli $\sum_{k=1}^{K} f(k)$, per $K = 500$.

5.  **Difficile**. La funzione `integrate` di **R** (si veda la
    documentazione), permette di calcolare **numericamente** integrali
    del tipo $$
    I = \int_a^b f(x)\mathrm{d}x,
    $$ dove $a < b$ sono due valori reali. Si calcoli il valore
    dell'integrale $\int_1^3 f(x)\mathrm{d}x$, dove $f(x)$ è la funzione
    usata nei punti precedenti.

## Esercizio B

Si verifichino numericamente le seguenti identità per
$n = 10, 100, 1000$ (ove possibile).

1.  $$
    \sum_{k=0}^n(-1)^k\binom{n}{k} = 0.
    $$

2.  $$
    \sum_{k=1}^n k \binom{n}{k} = n 2^{n-1}.
    $$

3.  $$
    \sum_{k=1}^n(-1)^{k}k \binom{n}{k} = 0.
    $$

## Esercizio C

Si scriva in **R** una funzione `roots(a, b, c)` che riceve come input i
coefficienti del polinomio

$$
a x^2 + b x + c,
$$ e restituisce il vettore dei valori di $x$ che lo rendono pari a
zero.

1.  Si calcoli `roots(1, 5, 2)`;

2.  Si calcoli `roots(1, 2, 1)`;

3.  Si calcoli `roots(1, 1, 1)` e si commenti il risultato.

## Esercizio D

Si definisca in **R** una matrice simmetrica ${\bf A}$ di dimensione
$5 \times 5$, i cui elementi sono $$
{\bf A} = \begin{pmatrix}
26 &  22 &  17 &  22 &  23 \\ 
22 &  18 &  14 &  23 &  27 \\ 
17 &  14 &  14 &  20 &  24 \\ 
22 &  23 &  20 &  26 &  23 \\ 
23 &  27 &  24 &  23 &  12 \\ 
\end{pmatrix}.
$$

1.  Si verifichi empiricamente che
    $\text{det}({\bf A}^{-1}) = 1 / \text{det}({\bf A})$.

2.  Si verifichi empiricamente che
    $\text{det}({\bf A}^2) = \text{det}({\bf A})^2$.

3.  Si calcoli la traccia di ${\bf A}$, ovvero
    $\text{tr}({\bf A}) = \sum_{i=1}^n a_{ii}$, per $n = 5$.

4.  Se verifichi empiricamente che
    $\text{det}({\bf A}) = \prod_{i=1}^n \lambda_i$, dove
    $\lambda_1,\dots,\lambda_n$ sono gli autovalori di ${\bf A}$.

## Esercizio E

La distanza euclidea tra due vettori ${\bf x}$ e ${\bf y}$ in
$\mathbb{R}^p$ è definita come
$$d({\bf x},{\bf y}) = \sqrt{\sum_{j=1}^p(x_j - y_j)^2}.$$

1.  Si scriva la funzione **R** `dist_euclid(x, y)` che calcola la
    distanza euclidea tra due vettori.

2.  Se `x = c(1, 4, 2, 2, 10)` e `y = c(8, 1, 8, 3, 6)`, quanto vale
    `dist_euclid(x, y)`?

## Esercizio F

La norma di Frobenius $||{\bf A}||_F$ di una matrice ${\bf A}$ a valori
reali di dimensione $n \times m$ è definita come
$$||{\bf A}||_F = \sqrt{\sum_{i=1}^n \sum_{j=1}^m a_{ij}^2}.$$

1.  Si scriva la funzione **R** `frobenius_norm(A)` che calcola la norma
    di Frobenius per una matrice `A`.

2.  Se `A = cbind(1:5,6:10,11:15)`, quanto vale `frobenius_norm(A)`?

## Esercizio G

Si consideri il dataset `data(mtcars)`, che è presente in **R**. Si
risponda quindi alle seguendi domande:

1.  Quante righe e quante colonne compongono tale dataset?

2.  Come mai il comando `mtcars[1:20]` restituisce un errore? Qual è la
    differenza dal comando `mtcars[1:20, ]`?

3.  Ciascuna delle seguenti righe contiene degli errori (bug). Si
    propongano delle modifiche per sistemarlo

```{r, eval=F, echo=T, include=T}
mtcars[mtcars$cyl = 4, ] 
mtcars[-1:4, ] 
mtcars[mtcars$cyl <= 5] 
mtcars[mtcars$cyl == 4 | 6, ]
```

## Esercizio H

Sia ${\bf A}$ una matrice di dimensione $n \times n$. Si implementi una
funzione che estrae gli elementi della diagonale $a_{ii}$, per
$i = 1,\dots,n$ della matrice ${\bf A}$. La si confronti quindi con la
funzione `diag` di **R**.

## Esercizio I

Che cosa restituisce la funzione `f(10)`? Si discuta il risultato senza
eseguire il seguente codice

```{r, echo=T, eval=F, include=T}
h <- function(x) {
  x^2 
}

g <- function(x) {
  h(x) + 1 
}

f <- function(x) {
  g(x)*2 
}

f(10)
```

## Esercizi tratti dai libro di testo Albert & Rizzo (**AR**)

-   Esercizio 1.2, pag. 39.
-   Esercizio 1.3, pag. 39.
-   Esercizio 1.11, pag. 41.

## Esercizi tratti dai libro di testo Robert & Casella (**RS**)

-   Esercizio 1.3, pag. 9.
-   Esercizio 1.4, pag. 9.
-   Esercizio 1.5, pag. 9.
-   Esercizio 1.9, pag. 31.
-   Esercizio 1.12, pag. 38.

<!-- ## Esercizio N -->

<!-- La funzione `nlminb` di **R** può essere usata per identificare numericamente il minimo di una funzione. Per esempio, supponendo che $f(x) = 12 + (x-4)^2$ allora in **R** avremo il seguente risultato. -->

<!-- ```{r, echo=TRUE, include=TRUE} -->

<!-- f <- function(x) { -->

<!--  12 +  (x - 4)^2 -->

<!-- } -->

<!-- start <- 0 # Valore iniziale -->

<!-- lower_bound <- -Inf # Minimo valore in cui cercare la soluzione -->

<!-- upper_bound <- Inf # Massimo valore in cui cercare la soluzione -->

<!-- nlminb(start = start, objective = f, lower = lower_bound, upper = upper_bound) -->

<!-- ``` -->

<!-- Il valore `par` è pari a $\arg \min_x f(x)$ mentre il valore `objective` è pari a $\min_x f(x)$. -->

<!-- -------------------------------------------- -->

<!-- 1. Si ottenga il valore minimo della funzione $f(x) = (x-2)^3 - x^2 + 4$ nell'intervallo $(0,4)$. -->

<!-- 1. Si ottenga quindi il valore massimo di $f(x)$ nello stesso intervallo. Si noti che tale valore coincide con il minimo di $-f(x)$. -->

<!-- 1. Si rappresenti graficamente la funzione $f(x)$ nell'intervallo $(0,4)$ usando il comando `curve(f(x), 0, 4)`. I risultato ottenuti nei punti precedenti sono coerenti col grafico? -->
