---
title: "R per l'analisi statistica multivariata"
subtitle: 'Esercizi 3'
output: 
  prettydoc::html_pretty:
    theme: cayman
    highlight: github
    math: katex
editor_options: 
  chunk_output_type: console
---

```{r startup, include = FALSE, message = FALSE, warning = FALSE}
knitr::opts_chunk$set(echo = F, eval = T, message = F, warning = F, error = F, comment = NA, cache = F, include = F, R.options = list(width = 220))
```

## Esercizio A

È ragionevole supporre che la durata dei voli diretti Milano - New York si distribuisca come una normale di media $\mu=500$ minuti e varianza $\sigma^2 = 625$.

1. Con quale probabilità un volo impiegherà meno di 9 ore (540 min) per arrivare a destinazione?

1. Con quale probabilità un volo impiegherà più di 8 ore e mezza (510 min) per arrivare?

1. Si valuti la percentuale di aerei che impiega un tempo compreso tra 470 e 520 minuti.

```{r}
media <- 500
scarto <- sqrt(625)
pnorm(540, media, scarto)
pnorm(510, media, scarto, lower.tail = F)
pnorm(520, media, scarto) - pnorm(470, media, scarto)
```

## Esercizio B

La funzione errore `erf(x)` ammette la seguente espansione in serie

$$\text{erf}(x) = \frac{2}{\sqrt{\pi}} \int_0^x e^{-s^2}ds = \frac{2}{\sqrt{\pi}} \sum_{n=0}^\infty(-1)^n \frac{x^{2n +1}}{n!(2n+1)}.$$
Inoltre, si noti che

$$
\mathbb{P}(X \le x) = \Phi(x) = \frac{1}{2}\left[1 + \text{erf}(x/\sqrt{2}) \right].
$$
Dove $X \sim N(0,1)$ è una distribuzione normale standard. 

1. Si costruiscano le funzioni `erf_approx(x,N)` e  `pnorm_approx(x, N)` basate su un troncamento al termine $N$-esimo della serie mostrata qui sopra. In altri termini, si usi l'approssimazione
$$\text{erf}(x) \approx \frac{2}{\sqrt{\pi}} \sum_{n=0}^N(-1)^n \frac{x^{2n +1}}{n!(2n+1)}.$$

1. Si valutino le funzioni `erf_approx(x,N)` e  `pnorm_approx(x, N)` nei punti $x = 0$, $x = 1$ e $x = 2$, avendo fissato $N = 10$. Si commentino i risultati.

1. Si confrontino i valori del punto precedente con il valore ottenuto tramite la funzione `pnorm`. Si faccia quindi un ulteriore confronto nel punto $x = -3$ usando $N = 10$. Si commenti.

1. Si approssimi la probabilità $\mathbb{P}(X \le -3)$ tramite simulazione.

```{r}
# --------------------------
# Traccia della soluzione
# --------------------------

erf_approx <- function(x, N) {
  indexes <- 0:N
  values <- (-1)^indexes * x^(2 * indexes + 1) / (factorial(indexes) * (2 * indexes + 1))
  2 / sqrt(pi) * sum(values)
}

pnorm_approx <- function(x, N) {
  0.5 * (1 + erf_approx(x / sqrt(2), N))
}
```

```{r}
rbind(
  c(erf_approx(x = 0, N = 10), pnorm_approx(x = 0, N = 10), pnorm(0)),
  c(erf_approx(x = 1, N = 10), pnorm_approx(x = 1, N = 10), pnorm(1)),
  c(erf_approx(x = 2, N = 10), pnorm_approx(x = 2, N = 10), pnorm(2))
)
```

```{r}
c(pnorm_approx(x = -3, N = 10), pnorm(-3))
```

```{r}
mean(rnorm(10^5) < -3)
```

## Esercizio C

In un noto gioco da tavolo, si usano dadi a $20$ facce. Il lancio del dado pertanto corrisponde ad una variabile aleatoria $X$ tale che

$$
\mathbb{P}(X = k) = \frac{1}{20}, \qquad k=1,\dots,20.
$$

1. Per superare una determinata prova, un giocatore lancia il dado da $20$. Dopo aver aggiunto $5$ al risultato, il giocatore controlla se il totale è maggiore o uguale a $17$. Si calcoli la probabilità di questo evento analiticamente e tramite simulazione. 

In determinati contesti, al giocatore è concesso un _vantaggio_. Questo significa che può tirare il dado due volte e considerare il risultato più alto. In formule, siano $X_1,X_2$ due variabili aleatorie indipendenti e distribuite come $X$. Si ponga quindi $Z = \max\{X_1,X_2\}$. 

1. Si rappresenti graficamente la distribuzione di probabilità di $Z$.
1. Si ottenga tramite simulazione la probabilità $\mathbb{P}(Z + 5 \ge 17)$. Si confronti il risultato con la probabilità ottenuta al punto precedente. Al giocatore è effettivamente concesso un vantaggio?


```{r}
# --------------------------
# Traccia della soluzione
# --------------------------

n <- 10^5
x <- sample(1:20, size = n, replace = TRUE)
mean(x + 5 >= 17)
```

```{r}
n <- 10^5
z <- pmax(sample(1:20, size = n, replace = TRUE), sample(1:20, size = n, replace = TRUE))

freq_rel <- table(z) / n
plot(freq_rel)
```

```{r}
mean(z + 5 >= 17)
```


## Esercizio D (difficile)

Una variabile aleatoria $X$ è distribuita come una variabile di Cauchy (standard) se la sua densità è pari a

$$
f(x) = \frac{1}{\pi}\frac{1}{1 + x^2}, \qquad x \in \mathbb{R}.
$$
**Suggerimento**: si usino la funzioni `dcauchy`, `pcauchy`, `qcauchy` e `rcauchy`.


1. Si rappresenti graficamente la funzione $f(x)$ nell'intervallo $(-4,4)$ e si confronti il grafico con la densità di una normale standard. 

1. Si calcoli tramite simulazione la probabilità che $X$ sia maggiore di $3$. Si confronti il risultato ottenuto con il valore teorico.

1. Siano $X_1,\dots,X_n$ dei valori iid da una Cauchy standard e si calcoli
$$
\frac{1}{n}\sum_{i=1}^nX_i,
$$
per vari valori di $n = 10^2, 10^3, 10^4, 10^5$. Si ripeta l'esperimento alcune volte. La media aritmetica dei valori simulati sembra convergere? Si commenti il risultato.

```{r}
curve(dnorm(x), -4, 4, col = "red")
curve(dcauchy(x), -4, 4, add = TRUE)
```

```{r}
mean(rcauchy(10^5) > 3)
1 - pcauchy(3)
```

```{r}
mean(rcauchy(10^2))
mean(rcauchy(10^3))
mean(rcauchy(10^4))
mean(rcauchy(10^5))

mean(rcauchy(10^2))
mean(rcauchy(10^3))
mean(rcauchy(10^4))
mean(rcauchy(10^5))
```



## Esercizio E

L'indice di asimmetria di Bowley di una variabile aleatoria è definito come segue

$$
B = \frac{\mathcal{Q}(0.75) - 2\mathcal{Q}(0.5) + \mathcal{Q}(0.25)}{\mathcal{Q}(0.75) - \mathcal{Q}(0.25)}.
$$

1. Si calcoli l'indice di asimmetria di Bowley di una distribuzione gaussiana di media $5$ e varianza $25$.

1. Si calcoli l'indice di Bowley per una distribuzione gamma di parametri $\alpha = 2$ e $\beta = 4$ e si commenti il risultato. 

1. Si calcoli l'indice di Bowley per una distribuzione gamma di parametri $\alpha = 200$ e $\beta = 400$ e lo si confronti col valore ottenuto al punto precedente. Si commenti il risultato. 

```{r}
(qnorm(0.75, 5, 7) - 2 * qnorm(0.5, 5, 7) + qnorm(0.25, 5, 7)) / (qnorm(0.75, 5, 5) - qnorm(0.25, 5, 5))
```

```{r}
(qgamma(0.75, 2, 4) - 2 * qgamma(0.5, 2, 4) + qgamma(0.25, 2, 4)) / (qgamma(0.75, 2, 4) - qgamma(0.25, 2, 4))
```

```{r}
(qgamma(0.75, 200, 400) - 2 * qgamma(0.5, 200, 400) + qgamma(0.25, 200, 400)) / (qgamma(0.75, 200, 400) - qgamma(0.25, 200, 400))
```



## Esercizio F

La distribuzione beta-binomiale di parametri $\alpha, \beta > 0$ ed $n \in \mathbb{N}$ di è una variabile aleatoria discreta $X$ è tale che

$$
\mathbb{P}(X = k) = \binom{n}{k}\frac{\mathcal{B}(k+\alpha,n-k+\beta)}{\mathcal{B}(\alpha,\beta)},\qquad k=0,\dots,n.
$$
dove $\mathcal{B}$ è la funzione beta.

1. Si definiscano la funzione di probabilità `dbetabinom(k, n, alpha, beta)` e la funzione di ripartizione `pbetabinom(k, n, alpha, beta)` di una distribuzione beta-binomiale.

1. Si controlli empiricamente che per $n = 40$ e $\alpha = \beta = 2$ le probabilità descritte nell'equazione precedente sommano a uno. Quindi, si rappresenti graficamente la distribuzione.

1. Utilizzando i parametri del punto precedente, si calcolino numericamente media e varianza di $X$.

## Esercizio G

Calcolare tramite simulazione il valore di

$$\mathbb{E}\left(e^{-|x|^3}\right), \quad X \sim \text{N}(0,1).$$

```{r}
mean(exp(-abs(rnorm(10^4))^3))
```


## Esercizio H

Sia $X$ una variabile casuale e sia $g(\cdot)$ una funzione a valori non negativi. Allora, per ogni $k > 0$

$$
\mathbb{P}(g(X) \ge k) \le \frac{\mathbb{E}(g(X))}{k}.
$$

1. Si verifichi tramite simulazione la disugaglianza di Markov nel caso $g(x) = x^2$ e con $X \sim \text{N}(0,1)$, per $k = 1,2,3$. Si confronti il risultato con i valori teorici.

1. Si verifichi tramite simulazione la disugaglianza di Markov nel caso $g(x) = e^{x/100}$ e con $X \sim \text{Ga}(10,1/10)$, per $k = 1,2,3$.

## Esercizio I

In un'aula universitaria sono presenti $50$ persone, tutte nate nello stesso anno (non bisestile). Si supponga che la distribuzione del giorno del compleanno sia una distribuzione uniforme discreta nei valori $1,\dots,365$ e che le date di compleanno delle persone presenti possano essere considerate variabili aleatorie indipendenti. 

Usando la funzione `duplicated` ed i cicli `for` di **R**:

1. Si calcoli la probabilità che due persone siano nate nello stesso giorno tramite simulazione.

1. Nell'ora successiva sono presenti in aula $25$ persone. Si ricacolino le probabilità del punto precedente.

1. Si scriva quindi del codice **R** che fa uso della funzione `replicate` al posto dei cicli `for` e si ri-ottengano i risultati dei punti precedenti. Ci sono dei miglioramenti in termini di tempo?

```{r}
# ---------------------------
# Traccia della soluzione
# ---------------------------
R <- 10^4
set.seed(1500)

# Soluzione usando cicli for (inefficiente)
y <- numeric(R)
n <- 50
for (r in 1:R) {
  y[r] <- sum(duplicated(sample(365, size = n, replace = TRUE))) > 0
}
mean(y)

y <- numeric(R)
n <- 25
for (r in 1:R) {
  y[r] <- sum(duplicated(sample(365, size = n, replace = TRUE))) > 0
}
mean(y)

# Soluzione usando replicate: più efficiente e concisa
n <- 50
y <- replicate(R, sum(duplicated(sample(365, size = n, replace = TRUE))) > 0)
mean(y)

n <- 25
y <- replicate(R, sum(duplicated(sample(365, size = n, replace = TRUE))) > 0)
mean(y)
```

## Esercizio L

La variabile aleatoria $X$ ha distribuzione normale asimmetrica (_skew normal_) con parametro $\alpha \in \mathbb{R}$ se la sua funzione di densità è pari a

$$
f(x) = 2\phi(x)\Phi(\alpha x), \qquad x \in \mathbb{R}.
$$
in cui $\phi(x)$ e $\Phi(x)$ sono, rispettivamente, la densità e la funzione di ripartizione di una normale standard. 

1. Si scriva la funzione `dsn(x, alpha)` che calcola la densità $f(x)$.

1. Si tracci il grafico di $f(x)$ nell'intervallo $(-4,4)$ utilizzando i valori $\alpha = -5, 0, 5$. Si proponga un'interpretazione per il parametro $\alpha$.

1. Si scriva la funzione `rsn(n, alpha)` che simula $n$ valori pseudo-casuali da una funzione normale asimmetrica di parametro $\alpha$ sfruttando la seguente relazione per $X$
$$
X = \sqrt{1 - \delta^2} Z_1 + \delta|Z_2|, \qquad \delta = \frac{\alpha}{\sqrt{1 + \alpha^2}}, \qquad Z_1,Z_2 \overset{\text{iid}}{\sim} \text{N}(0,1).
$$
1. Si usi la funzione `rsn` per simulare $10^4$ valori da una normale asimmetrica di parametro $\alpha = 7$ e si confronti l'istogramma dei dati simulati con la funzione di densità.


```{r}
dsn <- function(x, alpha) {
  2 * dnorm(x) * pnorm(x * alpha)
}

par(mfrow = c(1, 3))

curve(dsn(x, -5), -4, 4)
curve(dsn(x, 0), -4, 4)
curve(dsn(x, 5), -4, 4)
```

```{r}
rsn <- function(n, alpha) {
  delta <- alpha / sqrt(1 + alpha^2)
  sqrt(1 - delta^2) * rnorm(n) + delta * abs(rnorm(n))
}

par(mfrow = c(1, 1))
x <- rsn(10^4, 7)
hist(x, freq = FALSE, breaks = 100)
curve(dsn(x, 7), add = TRUE)
```


## Esercizi tratti dai libro di testo Albert \&  Rizzo (**AR**)

 - Esercizio 13.1, pag 333.
 
## Esercizi tratti dai libro di testo Robert \& Casella (**RS**)

 - Esercizio 3.3, pag. 111 (**difficile**).


<!-- ## Esercizio M -->

<!-- Si supponga di lanciare $5$ dadi regolari con $6$ facce.  -->

<!-- 1. Si calcoli tramite simulazione la probabilità $p$ che il risultato sia lo stesso in tutti e $5$ i dadi. Si calcoli quindi analiticamente tale probabilità e la si confronti col risultato della simulazione. -->

<!-- 1. Si ripeta questa operazione $n = 1000$ volte, ovvero si lancino i $5$ dadi per $n = 1000$ volte, controllando ad ogni occasione se i dadi hanno la stessa faccia. Sia $X$ una variabile aleatoria discreta che conteggia il numero di volte in cui questo accade in $n$ tentativi. Si calcoli tramite simulazione il valore atteso $\mathbb{E}(X)$, modificando opportunamente il codice usato nel punto precedente.  -->

<!-- 1. Si riconosca che la variabile aleatoria $X$ del punto precedente segue una distribuzione nota. Si confronti quindi il valore atteso $\mathbb{E}(X)$ con l'approssimazione ottenuta tramite simulazione. -->

<!-- 1. Sia $Y$ la variabile aleatoria che conteggia il numero di tentativi necessari prima di ottenere $5$ dadi con la stessa faccia. Si calcoli il valore atteso $\mathbb{E}(Y)$ tramite simulazione, modificando opportunamente il codice usato al punto 1.  -->

<!-- 1. Si riconosca che la variabile aleatoria $Y$ del punto precedente segue una distribuzione nota. Si confronti quindi il valore atteso $\mathbb{E}(Y)$ con l'approssimazione ottenuta tramite simulazione. -->
